ACORDAO-COMPLETO-2555413

ACÓRDÃO 8038/2022 ATA 40/2022 - PRIMEIRA CÂMARA

VISTOS, relatados e discutidos estes autos de pensão militar emitidos pelo Comando do Exército;
ACORDAM os Ministros do Tribunal de Contas da União, reunidos em sessão da Primeira Câmara, com fundamento no artigo 39, inciso II, da Lei 8.443/1992, ante as razões expostas pelo Relator, em:
9.1. considerar ilegal o ato de reversão da pensão militar instituída por Jacy Sampaio Moreira em favor de Ana Lúcia Dirani Moreira da Cunha e Marta Moreira Fontenele, negando-lhe registro;
9.2. dispensar a devolução dos valores indevidamente recebidos até a data da ciência desta deliberação pelo órgão de origem, com fulcro no Enunciado 106 da Súmula da Jurisprudência do TCU;
9.3. determinar ao Comando do Exército, sob pena de responsabilidade solidária da autoridade administrativa omissa, que:
9.3.1. faça cessar os pagamentos decorrentes do ato impugnado, comunicando ao TCU, no prazo de trinta dias, as providências adotadas, nos termos dos artigos 261 e 262, caput, do RI/TCU, do artigo 8º, caput, da Resolução-TCU 206/2007 e do artigo 19, caput e § 2º, da Instrução Normativa-TCU 78/2018; 
9.3.2. comunique o teor desta deliberação às interessadas, alertando-as de que os efeitos suspensivos provenientes da interposição de eventual recurso não as eximem da devolução dos valores percebidos indevidamente, após a respectiva notificação, caso o recurso não seja provido;
9.3.3. envie a este Tribunal, no prazo de sessenta dias, contados da ciência da decisão, os documentos comprobatórios de que as interessadas tomaram ciência desta deliberação;
9.3.4. esclareça a beneficiária Ana Lucia Dirani Moreira da Cunha sobre o direito de opção pelos benefícios legalmente acumuláveis, desde que atendido o prescrito no art. 29 da Lei 3.765/1960;
9.3.5. cadastre novo ato, livre das irregularidades apontadas, e submeta-o ao TCU no prazo de sessenta dias, nos termos do artigo 262, § 2º, do RI/TCU e do artigo 19, § 3º, da Instrução Normativa-TCU 78/2018.

PENSÃO MILITAR. Atos de Pensão militar da unidade emissora COMANDO DO EXÉRCITO, enviados ao TCU pela unidade de controle interno Centro de Controle Interno do Exército para fins de análise e julgamento

Primeira Câmara

Comando do Exército.

3. Interessados/Responsáveis:
3.1. Interessados: Ana Lucia Dirani Moreira da Cunha (XXX.065.941-XX); Marta Moreira Fontenele (XXX.992.511-XX).

13.1. Ministros presentes: Vital do Rêgo (na Presidência), Walton Alencar Rodrigues (Relator), Benjamin Zymler e Jorge Oliveira.
13.2. Ministro-Substituto presente: Weder de Oliveira.

ANA LUCIA DIRANI MOREIRA DA CUNHA

WALTON ALENCAR RODRIGUES

Adoto, como relatório, o parecer emitido pelo Ministério Público de Contas, representado pelo Procurador Rodrigo Medeiros de Lima (peça 7) :
	"Trata-se da análise do ato de reversão da pensão militar instituída por Jacy Sampaio Moreira em benefício das filhas Ana Lúcia Dirani Moreira da Cunha e Marta Moreira Fontenele, emitido pelo Ministério da Defesa - Comando do Exército.
2.	Após examinar a concessão, a Sefip propôs a ilegalidade e negativa de registro do ato tendo em vista que a beneficiária Ana Lúcia Dirani Moreira da Cunha acumula, além da pensão militar em exame, outros 3 benefícios previdenciários, em desacordo com o art. 29 da Lei 3.765/1960 (peça 5, p. 2) .
3.	De fato, consulta aos sistemas externos disponibilizados ao TCU demonstram que a Sra. Ana Lúcia possui 4 benefícios previdenciários, a saber: (i) a pensão militar em apreço; (ii) pensão por morte previdenciária instituída por Oswaldo Gonçalves da Cunha Filho, benefício 1867706684, desde 9/12/2020; (iii) aposentadoria por idade, benefício 1776415954, desde 21/12/2015; e, (iv) pensão civil do RPPS concedida pelo INCRA (peça 3, p. 6-13) .
4.	O art. 29 da Lei 3.765/1960, com a redação dada pela MP 2.215/2001, vigente na data da concessão da pensão militar em exame, somente permite aos pensionistas militares acumular os seguintes benefícios, in verbis (grifos inseridos) :
Art. 29.  É permitida a acumulação: 
I - de uma pensão militar com proventos de disponibilidade, reforma, vencimentos ou aposentadoria;
II - de uma pensão militar com a de outro regime, observado o disposto no art. 37, inciso XI, da Constituição Federal.
5.	Portanto, assiste razão à unidade técnica quanto à ilegalidade e negativa de registro do ato sob esse aspecto.
6.	Todavia, há outra irregularidade no ato não mencionada pela Sefip. Trata-se da concessão de proventos da reforma do instituidor com base em dois postos/graduações superiores. Consta do ato que o instituidor ocupava na ativa o posto de Coronel. Passou pela reserva e foi reformado em 12/9/1988, após mais de 40 anos de serviço, em razão de invalidez permanente decorrente de doença especificada em lei. Foi-lhe, então, concedido proventos calculados com base no posto de General de Divisão, ou seja, dois postos hierárquicos acima daquele ocupado na atividade, irregularidade que macula os proventos da pensão.
7.	Por meio do Acórdão 2.225/2019, da relatoria do Ministro Benjamin Zymler, o Plenário do Tribunal firmou o entendimento de que não há embasamento legal para o cálculo dos proventos de reforma tendo por referência dois postos acima daquele ostentado pelo militar na atividade, tampouco para a majoração do posto de referência do militar já reformado.
8.	A Lei 6.880/1980 trata do tema em seus artigos 50, 108 e 110. Da leitura desses dispositivos, observa-se que o benefício de "proventos calculados sobre o posto hierárquico imediato", seja em consequência de transferência para a inatividade contando com mais de 30 anos de serviço, conforme dispõe o art. 50 da Lei 6.880/1980, seja pelo motivo de o militar ter sido considerado inválido para o serviço militar, conforme art. 110 da mesma lei, somente pode ser calculado com base no soldo correspondente ao grau hierárquico imediato ao que possuir ou que possuía na ativa.
9.	Assim, considerando que o instituidor contribuiu para que os proventos da pensão fossem calculados com base em dois postos/graduações acima (peça 3, p. 2) , os proventos da pensão devem ser calculados com base no posto de General de Exército, e não de Marechal, como foi concedido.
10.	Por fim, registra-se que o ato em exame foi enviado ao TCU em 1/7/2021, de modo que pode ser apreciado, uma vez que ainda não houve o decurso do prazo de cinco anos fixado pelo Supremo Tribunal Federal (STF) , no âmbito do Recurso Extraordinário (RE) 636.553, para a apreciação dos atos sujeitos a registro, contados da chegada dos atos ao Tribunal."

não há.

Procurador Rodrigo Medeiros de Lima.

PENSÃO MILITAR. REVERSÃO. ACUMULAÇÃO INDEVIDA DE BENEFÍCIOS. CONCESSÃO DE DOIS POSTOS HIERÁRQUICOS ACIMA DO EXERCIDO EM ATIVIDADE. ILEGALIDADE. NEGATIVA DE REGISTRO. DETERMINAÇÕES.

PENSÃO MILITAR (PMIL)

Secretaria de Fiscalização de Integridade de Atos e Pagamentos de Pessoal e de Benefícios Sociais (Sefip).

Trata-se de ato de reversão da pensão militar instituída por Jacy Sampaio Moreira, em favor das filhas Ana Lúcia Dirani Moreira da Cunha e Marta Moreira Fontenele, emitido pelo Comando do Exército e submetido à apreciação deste Tribunal para fins de registro.
A Sefip propôs a ilegalidade do ato, em razão da acumulação indevida de quatro benefícios/proventos por uma das pensionistas.
O Ministério Público de Contas, embora alinhado à proposta da unidade técnica, identificou outra irregularidade não mencionada pela Sefip, composta pela concessão de proventos da reforma do instituidor com base em dois postos/graduações superiores.
Adoto o parecer do Parquet especializado como razões de decidir.
De fato, a interessada Ana Lúcia Dirani Moreira acumula indevidamente a pensão militar com outros três benefícios previdenciários.
A situação viola o artigo 29 da Lei 3.765/1960, que permite acumulação de uma pensão militar com proventos de disponibilidade, reforma, vencimentos ou aposentadoria ou com uma pensão de outro regime.
Além disso, como bem ponderou o Parquet especializado, a pensão foi calculada tendo por base dois postos hierárquicos acima daquele que o instituidor exercia em atividade.
Esse procedimento afronta o mandamento do art. 110, caput, da Lei 6.880/1980, conforme jurisprudência do TCU, que vem sendo consolidada a partir do Acórdão 2.225/2019-Plena¿rio, da relatoria do E. Ministro Benjamin Zymler.
Registro que o ato ora examinado deu entrada nesta Corte há menos de cinco anos, estando, assim, de acordo com a tese fixada pelo Supremo Tribunal Federal, no julgamento do RE 636.553/RS, da relatoria do E. Ministro Gilmar Mendes (Pleno, j. 19/2/2020, DJe 26/5/2020) .
Por essas razões, julgo ilegal o presente ato de pensão militar, negando-lhe registro.
Em razão do volume expressivo de solicitações de prorrogação de prazo que vêm sendo apresentadas pelos órgãos de origem, em razão da sobrecarga de trabalho gerada pela necessidade de migração de atos do sistema Sisac para o e-Pessoal, de forma a evitar pedidos nesse sentido, promovo desde já a dilação dos prazos para implementação das determinações expedidas na presente deliberação, de caráter improrrogável neste caso.
Ante o exposto, voto para que o Tribunal adote a minuta de acórdão que submeto à deliberação deste Colegiado.
TCU, Sala das Sessões, em 22 de novembro de 2022.
WALTON ALENCAR RODRIGUES 
Relator